ACORDAO-COMPLETO-2406792

ACÓRDÃO 8448/2020 ATA 27/2020 - SEGUNDA CÂMARA

VISTOS, relatados e discutidos estes autos de pensão militar, concedidas pelo Comando da Marinha, tendo como beneficiárias as Sras. Ana Maria da Fonseca Hermes Velloso, Jurema Moreno Pereira Santos, Karine Cerqueira, Maria Luiza Medeiros Cerqueira, Maria da Conceição Nascimento da Silva e Sônia Regina Barros Magalhães;
	ACORDAM os Ministros do Tribunal de Contas da União, reunidos em sessão da 2ª Câmara, diante das razões expostas pelo Relator, com fundamento no art. 71, inciso III, da Constituição Federal e nos arts. 1º, inciso V, 39, inciso II, e 45 da Lei 8.443/1992, em:
	9.1. considerar ilegais os atos de concessão da pensão instituídas por Mário Azevedo da Silva e Marcos Antônio Santos recusando os respectivos registros;
	9.2. considerar legais e conceder o registro aos demais atos presentes nestes autos;
	9.3. dispensar o ressarcimento das quantias indevidamente recebidas, em boa-fé, pelas interessadas Jurema Moreno Pereira Santos e Maria da Conceição Nascimento da Silva, consoante o Enunciado 106 da Súmula de Jurisprudência deste Tribunal;
	9.4. determinar ao Comando da Marinha que:
	9.4.1. faça cessar, no prazo de 15 (quinze) dias, contado a partir da ciência desta deliberação, os pagamentos decorrentes do ato impugnado, sob pena de responsabilidade solidária da autoridade administrativa omissa, consoante disposto nos arts. 71, inciso IX, da Constituição Federal, e 262 do Regimento Interno desta Corte;
	9.4.2. emita, no prazo de 30 (trinta) dias, novos atos de concessão das pensões instituídas por Mário Azevedo da Silva e Marcos Antônio Santos, com fulcro no art. 19, § 3º, da Instrução Normativa 78/2018, escoimados da irregularidade verificada;
	9.4.3. alerte às interessadas citadas no subitem 9.3 que o efeito suspensivo proveniente da interposição de possíveis recursos perante o TCU não as exime da devolução dos valores percebidos indevidamente após a respectiva notificação, caso os recursos não sejam providos;
	9.5. determinar à Secretaria de Fiscalização de Pessoal que monitore o cumprimento das medidas indicadas no subitem 9.4., representando a este Tribunal, caso necessário.

Atos de concessão de pensão militar às beneficiárias supracitadas, pensões estas concedidas pelo Comando da Marinha.

Segunda Câmara

Ministério da Defesa - Comando da Marinha.

3. Interessados/Responsáveis:
3.1. Interessadas: Ana Maria da Fonseca Hermes Velloso (XXX.163.707-XX); Jurema Moreno Pereira Santos (XXX.681.627-XX); Karine Cerqueira (XXX.563.307-XX); Maria Luiza Medeiros Cerqueira (XXX.122.507-XX); Maria da Conceição Nascimento da Silva (XXX.884.827-XX); Sônia Regina Barros Magalhães (XXX.289.207-XX).

13.1. Ministros presentes: Ana Arraes (Presidente), Augusto Nardes, Aroldo Cedraz (Relator) e Raimundo Carreiro.
13.2. Ministros-Substitutos presentes: Marcos Bemquerer Costa e André Luís de Carvalho.

AROLDO CEDRAZ

Transcrevo, a seguir, a instrução subscrita por Auditor Federal da Sefip (peça 8) , a qual contou com a anuência do corpo diretivo daquela unidade especializada (peça 9) :
"INTRODUÇÃO
1.	Trata-se de atos de concessão de pensão militar às beneficiárias supracitadas, pensões estas concedidas pelo Comando da Marinha.
2.	Os atos foram submetidos à apreciação do Tribunal de Contas da União (TCU) para fim de registro, nos termos do art. 71, inciso III, da Constituição Federal. O cadastramento e a disponibilização ao TCU ocorreram por intermédio do Sistema de Apreciação e Registro de Atos de Admissão e Concessões (Sisac) , na forma dos arts. 2o, caput e inciso I e IV, e 4o, caput, da Instrução Normativa - TCU 78/2018.
EXAME TÉCNICO
3.	Os procedimentos para exame, apreciação e registro de atos de pessoal encontram-se estabelecidos na Instrução Normativa TCU 78/2018 e na Resolução TCU 206/2007. Em seus arts. 4o, § 2o, e 3o, § 3o, respectivamente, essas normas dispõem que os atos de pessoal disponibilizados por meio do Sisac devem ser submetidos a crítica automatizada do próprio sistema, com base em parâmetros predefinidos.
4.	Relativamente aos atos de concessão de pensão militar, as rotinas de crítica das informações cadastradas no Sisac foram elaboradas e validadas levando-se em conta as peculiaridades desses atos. Os itens de verificação do sistema compreendem prazos e fundamentos legais, assim como eventuais ocorrências de acumulação. Trata-se de verificações mais abrangentes, minuciosas e precisas do que aquelas que podem ser realizadas por mãos humanas, proporcionando um nível de segurança ainda maior.
5.	Além da crítica automatizada, há verificação humana adicional no caso de haver alertas do sistema ou informações não formatadas, como esclarecimentos do gestor ou do controle interno. 
6.	Os procedimentos a que os atos foram submetidos não constataram qualquer óbice à apreciação pela legalidade destes. Em consulta aos sistemas disponibilizados para o TCU não foram constatadas acumulações das aludidas pensões com cargos, funções e outros benefícios previdenciários que pudessem macular os atos de concessão em comento.
6.1.	As pensionistas MARIA LUIZA MEDEIROS CERQUEIRA (81948/2019) e JUREMA MORENO PEREIRA SANTOS (81811/2019) acumulam a pensão militar com uma aposentadoria pelo Regime Geral da Previdência Social.
6.2.	No que concerne às demais interessadas cumpre esclarecer que as aludidas pensionistas recebem apenas os benefícios em exame.  
7.	Observa-se que as situações descritas encontram amparo legal no Art. 29, incisos I e II, da Lei das Pensões Militares - Lei 3765/1960, que permite as aludidas acumulações, observado o disposto no art. 37, inciso XI, da Constituição Federal.
8.	Assim, cabe proposta de que os atos sejam considerados legais e registrados.
CONCLUSÃO 
9.	A abrangência e a profundidade das verificações levadas a efeito fundamentam convicção de legalidade dos atos. Assim, cabe proposta no sentido de que sejam considerados legais, promovendo-lhe os registros. 
PROPOSTA DE ENCAMINHAMENTO
10.	Ante o exposto, propõe-se considerar legais e determinar os registros dos atos de concessão no presente processo, com fundamento nos arts. 71, inciso III, da Constituição Federal, 1o, inciso V, e 39, inciso II, da Lei 8.443/1992 e 260, § 1o, do Regimento Interno do Tribunal de Contas da União, bem como art. 7º, § 4º, da IN 78/2018."
2.	Discordando parcialmente, o Ministério Público junto ao TCU lançou o seguinte parecer aos autos (peça 10) :
"Trata-se de processo consolidado com cinco atos de pensões militares deferidas pelo Ministério da Defesa/Comando da Marinha, com pareceres pela legalidade emitidos pelo controle interno e pela Secretaria de Fiscalização de Pessoal - Sefip.
Os militares Mario Azevedo da Silva (peça 3) e Marcos Antonio Santos (peça 4) receberam a vantagem estabelecida no art. 110 da Lei 6.880/1980, após estarem reformados, conforme o fundamento legal lançado nos respectivos atos do e-Pessoal.
De acordo com o Acórdão 2225/2019-TCU-Plenário, o Tribunal de Contas da União decidiu pela ausência de previsão legal para a extensão da referida vantagem a militares reformados, conforme o seguinte sumário:
Sumário: atos de reforma. Alteração de uma das concessões para elevação, em um grau hierárquico, do posto sobre o qual calculados os proventos do inativo, em face da superveniência de invalidez permanente decorrente de doença especificada em lei. Militar anteriormente reformado com proventos já calculados sobre o posto hierárquico superior, por tempo de serviço. Ausência de previsão legal para extensão da vantagem estabelecida no art. 110 da Lei 6.880/1980 a militares já reformados, bem como para o acréscimo de dois postos no cálculo dos proventos. Negativa de registro. Determinações. Legalidade e registro das demais concessões.
O aumento irregular concedido nas reformas reflete-se no cálculo do valor das pensões militares desses instituidores, como se observa das informações lançadas no campo 'Posto/Graduação de referência para o cálculo dos proventos de pensão' dos formulários.
Tendo em vista que os valores dos benefícios estão acima do devido, os respectivos atos devem ser considerados ilegais, com negativa de registro perante esta Corte de Contas, conforme o entendimento firmado pelo Acórdão 2225/2019-TCU-Plenário.
Os atos foram encaminhados em 2019, de modo que podem ser apreciados por este Tribunal, pois não houve o decurso do prazo decadencial previsto pelo Supremo Tribunal Federal, no âmbito do RE 636.553.
Ante o exposto, o Ministério Público de Contas manifesta-se pela ilegalidade das pensões militares instituídas por Mario Azevedo da Silva (peça 3) e por Marcos Antonio Santos (peça 4) e aquiesce à proposta oferecida nos autos pela Sefip, quanto aos demais atos em exame."
É o Relatório.

não há.

Procurador Júlio Marcelo de Oliveira.

PESSOAL. PENSÃO MILITAR. ATRIBUIÇÃO, NA PENSÃO, DE VANTAGEM PREVISTA NO ART. 110 DA LEI 6.880/1980 ATRIBUÍDA APÓS A REFORMA AOS INSTITUIDORES. ILEGALIDADE DAS PENSÕES POR ELES INSTITUÍDAS, COM NEGATIVA DE REGISTRO. LEGALIDADE DOS DEMAIS ATOS. DETERMINAÇÕES.

PENSÃO MILITAR (PMIL)

Secretaria de Fiscalização de Pessoal (Sefip).

Aprecia-se nesta oportunidade processo com atos de pensão militar concedidas pelo Comando da Marinha às beneficiárias Ana Maria da Fonseca Hermes Velloso, Jurema Moreno Pereira Santos, Karine Cerqueira, Maria Luiza Medeiros Cerqueira, Maria da Conceição Nascimento da Silva e Sônia Regina Barros Magalhães, com pareceres pela legalidade emitidos pelo controle interno.
A unidade técnica propôs que os atos ora em análise fossem julgados pela legalidade.
O Parquet especial diverge parcialmente, apontando que os militares Mário Azevedo da Silva (peça 3) e Marcos Antônio Santos (peça 4) receberam a vantagem estabelecida no art. 110 da Lei 6.880/1980, após estarem reformados, conforme o fundamento legal lançado nos respectivos atos do e-Pessoal. Quanto aos demais atos, o MPTCU anui às conclusões da Sefip pugnando pela legalidade deles.
Acompanho o entendimento do Ministério Público junto ao TCU. De fato, ao analisar o caput do art. 110 da Lei 6.880/1980, com a redação dada pela Lei 7.580/1986, percebe-se que este dispõe expressamente que a melhoria de remuneração se aplica somente aos militares da ativa ou da reserva remunerada e deve ser calculada sempre com base no soldo correspondente ao grau hierárquico que o militar possuía na ativa.
Embora este Tribunal tenha adotado entendimento diverso acerca da matéria em alguns casos no passado, cabe ressaltar que por meio do Acórdão 2225/2019-TCU-Plenário, relatado pelo Ministro Benjamin Zymler, pacificou-se o entendimento no sentido de que a melhoria prevista no referido dispositivo não se aplica ao militar que já se encontra reformado no momento da invalidez.
Tal exegese alinhou o entendimento desta Corte com a jurisprudência do Superior Tribunal de Justiça acerca da matéria, proferida nos autos do Recurso Especial 1.784.347/RS, relatado pelo Ministro Herman Benjamin.
Assim, considerando que os instituidores das pensões militares, indicados no item 3 acima, já se encontravam reformados quando foram acometidos da invalidez permanente, a pensão concedida às suas respectivas beneficiárias não possui amparo legal ou jurisprudencial, o que enseja o julgamento pela ilegalidade dos atos.
Importante destacar que os atos em questão foram disponibilizados ao Tribunal há menos de 5 (cinco) anos. Assim, prescinde da necessidade de oitiva das interessadas para conceder-lhes a oportunidade do contraditório e da ampla defesa, nos termos do estabelecido no Acórdão 587/2011-TCU-Plenário.
Por fim, em conformidade com o art. 262 do Regimento Interno deste Tribunal, impende determinar ao órgão de origem que faça cessar o pagamento decorrente dos atos ora impugnados, sob pena de responsabilidade solidária da autoridade administrativa omissa.
	Em face do exposto, VOTO para que o Tribunal adote a minuta de Acórdão que ora submeto à apreciação deste Colegiado.
TCU, Sala das Sessões Ministro Luciano Brandão Alves de Souza, em 11 de agosto de 2020.
AROLDO CEDRAZ 
Relator